【裁判字號】    89,訴,2544
【裁判日期】    891222
【裁判案由】    給付租金
【裁判全文】
臺灣臺中地方法院民事判決  八十九年度訴字第二五四四號
    原      告  乙○○
    訴訟代理人  徐明珠律師
    被      告  甲○○        .
右當事人間請求給付租金事件，本院判決如左：
    主      文
被告應給付原告新台幣貳佰壹拾萬貳仟陸佰陸拾柒元，及自民國八十九年八月十日起
至清償日止，按週年利率百分之五計算之利息。
原告其餘之訴駁回。
訴訟費用由被告負擔百分之八十九，餘由原告負擔。
本判決原告勝訴部分於原告以新台幣伍拾伍萬元為被告供擔保後，得假執行。但被告
如於假執行程序實施前，以新台幣貳佰壹拾萬貳仟陸佰陸拾柒元為原告預供擔保，得
免為假執行。
原告其餘假執行之聲請駁回。
    事      實
甲、原告方面：
  一、聲明：被告應給付原告新台幣（下同）二百三十六萬二千三百三十三元，及自
      起訴狀繕本送達被告之翌日起至清償日止，按年息百分之五計算之利息；並願
      供擔保，請准宣告假執行。
  二、陳述：
   （一）原告於民國五十九年九月一日將坐落台中市○區○○路二七五號之二層樓
         房屋一棟（以下簡稱系爭房屋）出租予被告，約定租賃期間為一年，租金
         於每月一日給付。然於租期屆滿後，兩造未再訂立書面契約，被告仍繼續
         使用該房屋，並繳付租金，故兩造間就系爭房屋因而成為不定期租賃，嗣
         後並協議自六十六年一月份起將租金調整為每月十九萬元。惟被告自八十
         八年七月一日起即未繳付任何租金予原告，屢經催告，仍不置理，迄至系
         爭房屋於八十九年七月十三日遭台中市政府拆除而租賃關係消滅之日止，
         被告共積欠租金二百三十六萬二千三百三十三元〔計算方式：190000×（
         12＋13／30）＝0000000〕。被告就其於租賃期間內積欠之上開租金既仍有
         給付義務，故原告爰依民法第四百三十九條之規定，請求被告給付該等租
         金。
   （二）系爭房屋坐落之基地固因台中市政府欲開闢為停車場等公共設施之用，而
         經台中市政府函知限期於八十九年二月二十五日前自行拆除該房屋，逾期
         未拆，則將派工代為執行，惟台中市政府實係於同年七月十三日始派工代
         為執行拆除，是兩造間就系爭房屋之租賃關係應至八十九年七月十三日始
         消滅，故原告起訴請求被告給付自八十八年七月一日起至八十九年七月十
         三日止之租金，自有理由。又系爭房屋自台中市政府通知自行拆除之期限
         迄至實際派工代為執行拆除之日止，並未經原告收回，亦無任何破損，仍
         可依約供被告作商業使用，自屬符合約定之使用收益狀態，故被告辯稱系
         爭房屋自八十九年二月二十五日起即不符約定之使用收益狀態云云，即無
         理由。
   （三）又被告係於八十九年六月二日以存證信函通知自同年五月三十一日起解除
         租賃契約，惟解除契約與終止契約之性質不同，無法律上所認之解除權而
         為解除契約之意思表示者，其意思表示不生效力，故被告函稱自八十九年
         五月三十一日起解除契約云云，自因其意思表示不生效力，而不影響兩造
         間租賃契約之效力。再者，系爭房屋之租金係採每月一日支付，故依民法
         第四百五十條第二項前段、第三項之規定，被告倘欲終止租約，至少應於
         一個月前通知原告，並以次月末日為契約終止日，然被告竟於八十九年六
         月二日發函通知原告逕以同年五月三十一日為契約末日，此顯與法不合，
         故被告辯稱其已通知原告自同年六月一日解除租約，租約已經合法終止云
         云，自不足採。
   （四）另被告指稱其購買之發電機尚有十三萬元以上殘餘價值，惟遭原告阻撓禁
         止搬遷，導致該發電機於台中市政府強力拆除時受損而不得不作廢云云，
         原告堅決否認，被告應舉證以實其說。再者，被告提出之買賣契約書、委
         託書、收據等均為私文書，原告均否認真正。又退步言之，被告縱有購置
         發電機，惟該機是否尚有十三萬元之殘值，且已受損而完全無法使用？被
         告對此均未舉證，竟逕稱原告應負賠償之責，並主張就發電機之損害額與
         應給付予原告之租金為抵銷，實無理由。
  三、證據：提出租賃契約書及收據各一份、扣繳憑單二紙、本院八十五年度訴字第
      二九二四號及臺灣高等法院台中分院（以下簡稱台中高分院）八十六年度上字
      第五八○號民事判決各一份、台中市政府八十九年六月二十一日八九府建土字
      第七八四一六號函及台中郵局第五十支局第五五四號存證信函各一件（以上均
      為影本）為證。
乙、被告方面：
  一、聲明：駁回原告之訴及假執行之聲請，如受不利判決，願供擔保請准免為假執
      行。
  二、陳述：
   （一）被告租用系爭房屋，自始即作為申請設立「台中俱樂部」，經營舞廳業務
         之用。因營業上之需要，現場已多次裝修，增添設備，所費不貲，然租賃
         物坐落之基地，因台中市政府依都市計劃開闢為停車場等公共設施之用，
         預定八十九年二月間施工，該府乃於八十八年十月十一日通知被告限於八
         十九年二月二十五日以前自行拆除或遷讓完畢，逾期未拆，將依法派工代
         為執行。而因執行單位於限期前即多次催促被告遵期拆遷，屆期後又一再
         取締干擾，以致被告所雇員工，人心惶惶，紛紛請辭他去，客戶亦不敢登
         門消費，致營業狀況幾至停擺，完全不合約定租用之狀態。而因系爭房屋
         嗣後不合約定使用收益狀態，係出於台中市政府徵收所致，不可歸責於原
         告，故依民法第四百二十三條及第二百六十六條規定，被告自前述台中市
         政府通知之翌日（即八十九年二月二十六日）起，即可免為對待給付租金
         之義務，是原告所為本件之請求，於法顯有未合。
   （二）又被告將前揭限期拆遷之通知轉告原告後，原告曾自詡其關係良好，可阻
         止該命令之執行，惟拖至五月間，仍未獲相關單位肯定，被告為免損失續
         行擴大，遂不得不以存證信函通知原告自八十九年六月一日解除契約（應
         為終止之意），並隨即向台中市政府申請自該日起停業，並先後於六月五
         日申請廢止用電，同月七日申請電話用戶拆除與自來水廢戶。因此，縱退
         萬步認前述自行拆遷之通知翌日起，難謂被告得免給付租金之義務，惟被
         告既確因原告無法履行提供合於約定使用收益狀態之租賃物，而不得不終
         止租約，則本件租約既經被告合法終止，原告請求給付租金，顯無足取。
   （三）另被告曾於七十四年二月五日向震森機電工程有限公司（以下簡稱震森公
         司）購買德國原裝進口之柴油引擎發電機組，總價二十六萬元，雖已使用
         十五年，性能仍良好，尚有十三萬元以上之殘餘價值。八十九年七月十一
         日台中市政府擬強制拆除地上物之前，被告原雇工擬予拆遷他用，惟原告
         竟惡意阻撓，禁止被告搬遷，致該發電機於台中市政府所雇人員強力拆除
         地上物後遭覆蓋毀損，由於無法購得相關零件修復，不得不作廢，故依民
         法第一百八十四條規定，原告當應負賠償之責。準此，被告自得依同法第
         三百三十四條規定，就上述發電機之損害額，主張與應給付原告之租金為
         抵銷。
  三、證據：提出台中市政府八十八年十月十一日八八府工土字第一四○五九三號函
      、台中公園路郵局第九十一號存證信函及其掛號郵件收件回執各一份、停業申
      請書與核准通知書各一紙、廢止用電登記單一件、台灣電力公司收據四份、市
      內電話業務申請書七份、台灣省自來水公司各項費款收據二紙、買賣契約書及
      估價單各一份、委託書及收據各一紙、掛號郵件收件回執二份（以上均為影本
      ），證明書一紙及照片四張為證，並聲請訊問證人莊清華。
    理      由
一、本件原告主張被告於五十九年九月一日向其承租系爭房屋，約定租賃期限為一年
    ，租金於每月一日給付。嗣租期屆滿後，被告仍繼續使用該房屋及繳付租金，兩
    造間就系爭房屋因而成為不定期租賃，其後並協議自六十六年一月份起將租金調
    整為每月十九萬元。惟被告自八十八年七月一日起至系爭房屋於八十九年七月十
    三日遭台中市政府拆除而租賃關係消滅之日止均未給付租金，共積欠租金二百三
    十六萬二千三百三十三元〔計算方式：  190000×（12＋13／30  ）＝ 0000000
    〕，屢經催告，均不置理，因依民法第四百三十九條之規定，求為命被告給付上
    開租金及自起訴狀繕本送達翌日起至清償日止，按年息百分之五計算利息之判決
    。
二、被告則以其租用系爭房屋自始即作為申請設立「台中俱樂部」，經營舞廳之用。
    惟該房屋坐落之基地因台中市政府欲依都市計劃開闢為停車場等公共設施之用，
    乃通知被告限期於八十九年二月二十五日以前自行拆遷完畢，逾期未拆即依法派
    工代為執行。因執行單位於屆期後一再取締干擾，被告所雇員工心惶而紛紛請辭
    ，客戶亦不敢登門消費，營業狀況幾至停擺，致系爭房屋因不可歸責於原告而成
    為不合約定之使用收益狀態，是依民法第二百六十六條及第四百二十三條規定，
    被告自前開台中市政府通知拆遷期限屆至之翌日即八十九年二月二十六日起，即
    可免為對待給付租金之義務。又被告將上揭限期拆遷通知轉告原告後，原告曾自
    詡可阻止該命令之執行，惟拖至五月間仍未獲相關單位肯定，被告為免損失續行
    擴大，遂以存證信函通知原告自八十九年六月一日解除契約（應為終止之意），
    故縱認被告自上述日期起並無免為給付租金之義務，惟本件租約既確因原告無法
    履行提供合於約定使用收益狀態之租賃物，而經被告合法終止，則原告請求給付
    租金，顯無足取。另被告曾於台中市政府擬強制拆除系爭房屋前之八十九年七月
    十一日，欲雇工拆遷其於七十四年二月五日以二十六萬元價格向震森公司購買，
    而置於該房屋內現殘餘價值應有十三萬元以上之德國原裝進口柴油引擎發電機組
    ，惟原告竟惡意阻撓，禁止被告搬遷他用，致該發電機於系爭房屋經強制拆除後
    遭覆蓋毀損作廢，故依民法第一百八十四條規定，原告當應負賠償之責，從而，
    被告自得依同法第三百三十四條規定，主張就上述發電機之損害額與應給付原告
    之租金為抵銷等語，資為抗辯。
三、本件原告主張其於五十九年九月一日將系爭房屋出租予被告，約定租賃期限為一
    年，租金於每月一日給付，嗣於租賃期限屆滿後，被告仍繼續使用該房屋及繳付
    租金，視為以不定期限繼續契約。其後兩造並協議自六十六年一月份起將租金調
    整為每月十九萬元，惟被告自八十八年七月一日起即未給付租金，迄系爭房屋於
    八十九年七月十三日遭台中市政府拆除，租賃關係當然消滅之日止，共積欠租金
    二百三十六萬二千三百三十三元之事實，業據其提出租賃契約書一份、收據一紙
    、扣繳憑單二張、本院八十五年度訴字第二九二四號及台中高分院八十六年度上
    字第五八○號民事判決、台中市政府八十九年六月二十一日八九府建土字第七八
    四一六號函及台中郵局第五十支局第五五四號存證信函各一件為證，被告雖對伊
    自八十八年七月一日起至八十九年二月二十五日止並未依約給付租金之事實，並
    不爭執，惟否認伊自八十九年二月二十六日起仍負有為對待給付租金之義務，並
    以前詞置辯。經查：
  （一）按出租人應以合於所約定使用、收益之租賃物，交付承租人，並應於租賃關
      係存續中保持其合於約定使用、收益之狀態，民法第四百二十三條固定有明文
      ，惟所謂保持其合於約定使用收益之狀態，係指租賃物在租賃關係存續中，如
      有物質上之毀損，或第三人之妨害，致無法為圓滿的使用收益者，出租人應負
      責予以除去之謂。而出租人只保持租賃物合於約定使用收益之狀態為已足，至
      承租人是否使用收益，或使用收益成果如何，出租人並不負責任（民法第四百
      四十一條參照）。查被告所以向原告承租系爭房屋，係約定供為被告經營商業
      ，即設立「台中俱樂部」，經營舞廳之用，而該房屋坐落之基地嗣雖因台中市
      政府欲將之開闢為停車場之用，通知被告限期於八十九年二月二十五日以前自
      行拆除或遷讓完畢，逾期未拆即派工代為執行，惟台中市政府遲至八十九年七
      月十三日始依法派工代為執行拆除等情，為兩造所不爭，並有租賃契約書、台
      中市政府八十八年十月十一日八八府工土字第一四○五九三號及八十九年六月
      二十一日八九府建土字第七八四一六號函各一份在卷可稽，是以，系爭房屋雖
      經通知本應限期於八十九年二月二十五日以前自行拆除完畢，惟屆期既未依法
      執行拆除，而係遲至同年七月十三日始遭強制拆除完畢，則在該屋未依法執行
      拆除滅失前，既無其他足以妨礙被告使用收益系爭房屋之事由存在，復參酌被
      告亦自承其自八十九年二月二十六日起，仍然繼續使用該屋，經營其所開設之
      「台中俱樂部」（舞廳）等情，則依上開說明以觀，自難認系爭房屋在客觀上
      已不合於兩造所約定之使用收益狀態。是被告雖一再辯稱因執行單位於屆期後
      一再取締干擾，被告所雇員工心惶而紛紛請辭，客戶亦不敢登門消費，營業狀
      況幾至停擺，致系爭房屋因不可歸責於原告而成為不合約定之使用收益狀態云
      云，然而，縱使被所辯自接獲前開限期拆遷通知後，其於系爭房屋所經營之「
      台中俱樂部」營業狀況即因而不佳等情，縱非虛妄，然此亦僅係被告使用收益
      系爭房屋之成果問題，與該房屋究是否合於兩造所約定之使用收益狀態有間。
      從而，被告遽執上開事由，率爾抗辯其依民法第二百六十六條及第四百二十三
      條規定，得自上揭台中市政府通知拆遷期限屆至之翌日即八十九年二月二十六
      日起免為對待給付租金之義務云云，尚嫌無據，難以憑採。
  （二）嗣被告又辯稱：伊曾以存證信函通知原告解除契約（應為終止之意），是本
      件租約既經合法終止，則原告請求給付租金，自無足取等語。惟原告則主張解
      除契約與終止契約之性質不同，無法律上所認之解除權而為解除契約之意思表
      示者，其意思表示不生效力，故被告所為解約之意思表示自不生效力。況被告
      倘欲終止租約，至少應於一個月前通知，並以次月末日為契約終止日，然被告
      竟於八十九年六月二日發函通知原告逕以同年五月三十一日為契約末日，顯與
      法不合云云。按租賃未定期限者，各當事人得隨時終止契約，民法第四百五十
      條第二項前段定有明文，而該條文第三項雖亦規定，前項終止契約，應依習慣
      先期通知。但不動產之租金，以星期、半個月或一個月定其支付之期限者，「
      出租人」應以曆定星期、半個月或一個月之末日為契約終止期，並應至少於一
      星期、半個月或一個月前通知之。惟民法第四百五十條第三項但書之規定，其
      立法理由旨在於保護承租人，課出租人應預留契約終止之期間，以免承租人措
      手不及，惟在由承租人終止契約之情形，並無是項限制，仍以按該項本文之規
      定，依習慣先期通知為已足。因此，在未定期限之租賃，承租人隨時任意終止
      租約者，自非依習慣先期通知不可；然如因債務不履行或不能達租賃目的等事
      由而終止租約者，則無該條項之適用，亦即無須先期通知，而得為即時終止之
      通知（民法第四百二十四條、第四百三十條、第四百三十五條第二項及第四百
      三十六條規定，暨最高法院六十年臺上字第二二三號判例參照）。經查，觀之
      卷附被告提出之台中公園路郵局第九十一號存證信函，其上既載明：．．．因
      本（台中俱樂部）俱樂部之營業地址，為配合台中市政府改建，行將拆除，不
      得已本俱樂部也只好從八十九年五月三十一日起，解除貴我雙方（按指兩造）
      簽定之房屋租約及房客房東關係，情非得已，尚請諒宥！．．．等詞，則通觀
      該函全文之文義，可知被告於該存證信函內雖誤使用「解除房屋租約」字眼，
      惟其真意，應係向原告表示終止本件租賃契約之意思，復參以原告接獲該函後
      ，亦特於函覆被告之台中郵局第五十支局第五五四號存證信函內表示：「．．
      ．來函所稱自．．．起解除契約（係終止契約之誤）．．．」等情，顯見原告
      亦清楚知悉被告之真意係終止租約之意。是以，本件租賃契約既係未定期限之
      租賃，雙方當事人本得隨時任意終止契約，已如前述，則被告以上開存證信函
      向原告為終止租約之意思表示，揆諸上開規定及說明，自難謂其不生法律上終
      止契約之效力。乃原告竟故拘泥於被告所使用之辭句，而謂被告所為「解約」
      之意思表示不生效力云云，殊無足取。其次，應再探究者，則係被告向原告所
      為前揭終止契約之意思表示自何時發生終止之效力，亦即本件租賃契約之終止
      期為何。經查，上開台中公園路郵局第九十一號存證信函，被告係於八十九年
      六月二日發函，並於當日送達予原告收受等情，為兩造所不爭，並有該存證信
      函及其掛號郵件收件回執二份在卷可參，而觀之前述該存證信函之內容，被告
      顯然係以系爭房屋為配合台中市政府改建停車場，行將拆除，情非得已為由，
      而終止租約，並非任意終止本件未定期限租賃。是以，本件租約成立後，既因
      台中市政府欲依都市計劃，將系爭房屋坐落之基地開闢為停車場之用，而通知
      限期拆除系爭房屋，致使兩造間之租賃關係將因該房屋遭拆除而無存續之可能
      ，此顯因不可歸責於雙方當事人之事由，致情事變更，非立約當時所得預料，
      於此情形，如仍認承租人不得以情事變更為由，即時終止租約，使其可有充裕
      時間覓妥另一適當之承租處所及辦理搬遷事宜，而強令兩造之租賃關係須至系
      爭房屋被拆除滅失之時，始生消滅之效果，對承租人而言，顯然有失公平，故
      被告既以上述事由終止本件租約，則揆之上開規定及說明，自無民法第四百五
      十條第三項之適用，亦即無庸先期通知，得為即時終止之通知，而於原告收受
      前開台中公園路郵局第九十一號存證信函之日即八十九年六月二日發生終止本
      件租約之效力。是原告主張被告應先期通知，即至少應於一個月前通知原告，
      並以次月末日為契約終止日，否則於法不合云云，於法自難謂有據，難以憑採
      。從而，本件未定期限租賃契約之終止期既為八十九年六月二日，已如前述，
      則原告自僅得請求被告給付自八十八年七月一日起至八十九年六月二日止之租
      金，至其所請求八十九年六月三日起至同年七月十三日止之租金，即於法無據
      。是被告所為前開辯解，應屬可採。
  （三）又被告雖另辯稱：伊於台中市政府擬強制拆除系爭房屋前之八十九年七月十
      一日，曾雇工欲拆遷其向震森公司購買而置於該屋內現殘餘價值應有十三萬元
      以上之德國原裝進口柴油引擎發電機組，惟因原告惡意阻撓，禁止伊搬遷他用
      ，致該發電機於系爭房屋遭強制拆除時遭覆蓋毀損作廢，故原告依民法第一百
      八十四條規定，自應負賠償之責，則伊自得依同法第三百三十四條規定，主張
      就上述發電機之損害額與伊應給付之租金為抵銷云云，然原告則主張其係依法
      行使留置權等語。按不動產之出租人，就租賃契約所生之債權，對於承租人之
      物置於該不動產者，有留置權，民法第四百四十五條第一項前段定有明文。經
      查，被告所有上開德國原裝進口柴油引擎發電機組既係置於其向原告承租之系
      爭房屋內，且被告所欠自八十八年七月一日起至八十九年六月二日止之租金又
      尚未交付予原告，已如上述，則揆諸前揭規定，原告對該發電機組即有留置權
      ，被告依法不得任意取去。雖然被告曾於八十九年七月十一日僱工欲將該發電
      機拆遷他用，惟遭原告異議阻止，致未搬離等情，業經證人莊清華到場證稱：
      被告曾僱請伊開貨車至系爭房屋載發電機，但到現場時，屋主與被告爭執甚烈
      ，屋主稱被告並未繳付房租，不可以搬離該發電機，且因該發電機須以堆高機
      堆高，單以人力無法達成，故當天並未搬載完成等語明確，並有收據一紙附卷
      可稽，惟原告對該發電機既有留置權，則於被告欲取去該留置物時，其依法提
      出異議，並予阻止，自為法所容許（民法第四百四十七條第一項參照）。是原
      告於被告雇工欲取去該發電機時，縱曾提出異議及阻止，然此既為權利之合法
      正當行使，自無構成侵權行為可言，從而，被告對原告即無侵權行為損害賠償
      請求權存在。因此，被告提出抵銷之抗辯，尚嫌無據，殊無足取。
四、綜上所述，原告主張被告向其承租系爭房屋，現尚欠八十八年七月一日起至八十
    九年六月二日止之租金合計二百十萬二千六百六十七元〔計算方式：190000×（
    11＋2／30）＝0000000（元以下四捨五入）〕未給付等情，既為可採。從而，原
    告本於民法第四百三十九條之規定，請求被告給付上開租金及自起訴狀繕本送達
    被告之翌日即八十九年八月十日起至清償日止，按年息百分之五計算之利息，為
    有理由，應予准許。逾此範圍之請求，即乏依據，應予駁回。。
五、本件事證已臻明確，兩造其餘攻擊防禦方法及舉證，與本件判決結果並無影響，
    爰不一一論述，附此敘明。
六、兩造均陳明願供擔保，請准宣告假執行或免為假執行，就原告勝訴部份，經核均
    無不合，爰各酌定相當擔保金額併准許之；至原告其餘假執行之聲請，因訴之駁
    回而失所附麗，不應准許，應予駁回。
七、據上論結，本件原告之訴一部為有理由，一部為無理由，依民事訴訟法第七十九
    條但書、第三百九十條第二項、第三百九十二條，判決如主文。
中      華      民      國    八十九    年    十二    月    二十二      日
                                        臺灣臺中地方法院民事第四庭
~B法      官  吳美蒼
右為正本係照原本作成
如不服本判決，應於判決送達後二十日內，向本院提出上訴狀。
中      華      民      國    八十九    年    十二      月  二十九     日
~B法院書記官  王茵茵


司法院資訊處製作；財團法人民間司法改革基金會備份。
